【裁判字號】    99,易,275
【裁判日期】    990416
【裁判案由】    妨害名譽
【裁判全文】
臺灣高雄地方法院刑事判決               99年度易字第275號
公  訴  人  臺灣高雄地方法院檢察署檢察官
被      告  甲○○○
上列被告因妨害名譽案件，經檢察官提起公訴（98年度偵字第
32970 號），本院判決如下：
    主  文
甲○○○無罪。
    理  由
一、公訴意旨略以：被告甲○○○前因告訴告訴人丙○○及丁○○2 人涉嫌竊盜案件，經臺灣高雄地方法院檢察署檢察官以
    98年度偵字4099號、偵緝字第1092號不起訴處分，並經台灣
    高雄地方法院以98年度聲判字第65號裁定駁回交付審判確定
    。詎被告竟基於散佈於眾之誹謗犯意，於民國97年9 月間某
    日上午10時許，在不特定人得以共見共聞之高雄市○○路上
    的崗山仔公園內，向某不詳年籍姓名之婦人指稱：「丁○○
    及丙○○2 人竊取其財物，且簽發本票」等語，並出示該本
    票予婦人觀看等語，足以毀損告訴人丁○○及丙○○之名譽
    。因認被告涉犯刑法第310 條第 項之誹謗罪嫌等語。
二、程序部分：
    按被告以外之人於審判外之言詞或書面陳述，除法律有規定
    外，不得作為證據，刑事訴訟法第159 條第1 項定有明文。
    次按被告以外之人於審判外之陳述，雖不符刑事訴訟法第15
    9 條之1 至第159 條之4 之規定，而經當事人於審判程序同
    意作為證據，法院審酌該言詞陳述或書面陳述作成時之情況
    ，認為適當者，亦得為證據。當事人、代理人或辯護人於法
    院調查證據時，知有第159 條第1 項不得為證據之情形，而
    未於言詞辯論終結前聲明異議者，視為有前項之同意，此觀
    刑事訴訟法第159 條之5 規定甚明。查本判決所引用據以認
    定事實之其他各項證據，除符合刑事訴訟法第159 條之1 至
    4 所列之傳聞例外規定，本得作為證據外，餘均經檢察官、
    被告於審理中同意作為證據，本院審酌各項證據作成情形，
    認以之為證據並無不當，依刑事訴訟法第159 條之5 第1 項
    規定，均得作為證據，合先敘明。
三、實體部分：
  (一)按犯罪事實，應依證據認定之，無證據不得認定犯罪事實。
    又不能證明被告犯罪者，應諭知無罪之判決，刑事訴訟法第
    154 條、第301 條第1 項分別定有明文。次按，認定犯罪事
    實所憑之證據，雖不以直接證據為限，間接證據亦包括在內
    ，然而無論直接證據或間接證據，其為訴訟上之證明，須於
    通常一般人均不致有所懷疑，而得確信其為真實之程度者，
    始得據為有罪之認定，倘其證明尚未達到此一程度，而有合
    理之懷疑存在時，即難遽採為不利被告之認定，最高法院著
    有76年臺上字第4986號判例可資參照。又依刑事訴訟法第16
    1 條第1 項規定，檢察官就被告犯罪事實，應負舉證責任，
    並指出證明之方法。因此，檢察官對於起訴之犯罪事實，應
    負提出證據及說服之實質舉證責任。倘其所提出之證據，不
    足為被告有罪之積極證明，或其指出證明之方法，無從說服
    法院以形成被告有罪之心證，基於無罪推定之原則，自應為
    被告無罪判決之諭知，最高法院亦著有92年臺上字第128 號
    判例可參。末按，刑法第309 條公然侮辱罪所稱之「侮辱」
    ，乃指對他人抽象的予以謾罵、嘲弄，使人難堪之行為，而
    同法第310 條誹謗罪所稱之「誹謗」，則係指摘或傳述足以
    毀損他人名譽之具體事實。又言論自由為人民之基本權利，
    憲法第11條定有明文保障，國家應給予最大限度之維護，俾
    其實現自我、維護人性尊嚴、溝通意見、追求真理及監督各
    種政治或社會活動之功能得以發揮。惟言論自由乃人之外在
    表現自由，不免與他人自由權利發生衝突，為兼顧對個人名
    譽、隱私及公共利益之保護，言論自由亦有其限界，法律尚
    非不得對言論自由依其傳播方式為合理之限制。是言論自由
    及維護自我名譽之權同受憲法平衡保障，此一理念反應於刑
    法上，就刑法第310 條誹謗罪之成立，乃行為人必須意圖散
    布於眾，而指摘或傳述足以毀損他人名譽之具體事實，方會
    構成。又此所謂散布於眾之「意圖」，自須係行為人「特意
    」為散布於眾之行為，若行為人僅係在特定多數人或不特定
    多數人得以共見共聞之狀態下，陳述足以毀損他人名譽之言
    語，而適為他人所聽聞，惟主觀上缺乏散布於眾之意圖，仍
    無從以誹謗罪相繩。再同條第3 項前段以對誹謗之事，能證
    明其為真實者不罰，係針對言論內容與事實相符者之保障，
    並藉以限定刑罰權之範圍，非謂指摘或傳述誹謗事項之行為
    人，必須自行證明其言論內容確屬真實，始能免於刑責。惟
    行為人雖不能證明言論內容為真實，但依其所提證據資料，
    認為行為人有相當理由確信其為真實者，即不能以誹謗罪之
    刑責相繩，亦不得以此項規定而免除檢察官或自訴人於訴訟
    程序中，依法應負行為人故意毀損他人名譽之舉證責任，或
    法院發現其為真實之義務，為司法院大法官會議釋字第509
    號解釋所明確揭櫫。
  (二)公訴意旨認被告涉犯前開罪嫌，無非係以被告之供述及告訴
    人二人之指訴為依據。訊據被告固坦承有於前開時、地，向
    某不詳年籍姓名之婦人陳稱：「丁○○及丙○○2 人竊取其
    財物，且簽發本票」等語，然堅決否認有何誹謗犯行，辯稱
    ：是該婦人問伊，伊只是把事實告訴該婦人，不是誹謗等語
    （參本院卷第21頁）。經查：
  1.被告於97年9 月間某日上午10時許，在不高雄市○○路上的
    崗山仔公園內，向某不詳年籍姓名之婦人指稱：「丁○○及
    丙○○2 人竊取其財物，且簽發本票」等語之事實，業據被
    告自承在卷，核與證人即告訴人丙○○及丁○○於本院審理
    中所證相符（見本院卷第22至28頁），此部分之事實堪以認
    定，堪以認定。而被告上開陳述，將使他人認為告訴人二人
    係宵小，雖屬指摘足以毀損告訴人二人名譽之事無訛，然依
    公訴意旨所起訴之事實，被告僅向該婦人陳述上開話語，則
    被告之行為，客觀上是否該當於散發或傳布於不特定之多數
    人或大眾，已非無疑。
  2.又被告前曾委託告訴人丙○○代以提款卡領取其華南銀行帳
    戶之款項，嗣因華南銀行帳戶款項遭人以提款卡冒領新臺幣
    （下同）60,000元，遂懷疑係告訴人丙○○所為，經向告訴
    人丙○○詢問後，告訴人丙○○簽發金額為新臺幣66,000元
    之本票乙紙予被告，並約定每月償還11,000元，後因告訴人
    丙○○未依約履行，被告始報警處理，經警調閱監視錄影畫
    面供被告指認，被告認該冒領之人係告訴人丙○○之夫即告
    訴人丁○○等情，業據被告於告訴人二人竊盜案警詢中陳述
    明確（參該案警(一)卷第4 頁至第6 頁），而證人即告訴人丙○○對於知悉被告提款卡之密碼，且因被告懷疑其竊盜而簽
    發本票乙節，於本院審理中，亦加以確認（參本院卷第26頁
    、27頁），復有本票影本及監視錄影畫面在卷可證（參上開
    警卷第8 頁）。是依上開情狀以觀，告訴人丙○○知悉被告
    提款卡密碼，於被告向其質問盜領款項後，旋即開出本票乙
    紙供被告收執，依理被告自有相當理由認為款項係告訴人丙○○所盜領。再經警調閱監視錄影畫面後，被告認該畫面中
    之男子係告訴人丙○○之夫即告訴人丁○○，因認款項係告
    訴人丙○○、丁○○二人所共同盜領，即非無據。是於97年
    間，被告依告訴人丙○○知悉其提款卡密碼之事實，及質問
    後告訴人丙○○後，告訴人丙○○即簽發本票供其收執，與
    指認監視錄影畫面所得之結論，有相當理由確信告訴人二人
    盜領其帳戶款項為真實，依前開大法官解釋之意旨，尚難以
    誹謗罪之刑責相繩。且縱告訴人所涉竊盜案件，嗣經檢察官
    以罪證不足為不起訴處分，惟公訴人所指被告傳述告訴人二
    人竊盜之時間係97年9 月間，尚在不起訴處分（98年5 月8
    日）前，亦不得以該不起訴處分即認被告於傳述上揭事項時
    即明知告訴人未犯竊盜罪。
  3.再被告為前開陳述之地點即高雄市○○路上的崗山仔公園內
    ，雖係不特定多數人會隨時進出、而可能聽聞該話語之處所
    ，甚而實際上已有告訴人外之第三人聽聞前開話語，然被告
    既係在有相當理由確信告訴人二人盜領其帳戶款項為真實之
    前揭狀態下為前開陳述，則其當時是否係特意使第三人聽聞
    前開陳述，抑或僅係他人詢問下，依其所知向他人陳述此事
    ，主觀上並無散布上開陳述之意，亦非無疑。此外，依本案
    卷內所存證據，並無其他任何事證顯示被告有何特意將前開
    言語予以散布，而欲使告訴人二人以外之第三人聽聞該言語
    之情形存在，自無從遽認被告有散布於眾之意圖，則被告所
    陳述之前開言語，雖會令告訴人二人平感到不快、難堪，並
    足以毀損告訴人二人名譽，仍與刑法誹謗罪所規定之構成要
    件不符，自難以該罪相繩。
  (三)綜上，檢察官認被告涉嫌前揭犯行所憑之證據，尚未達於通
    常一般之人均不致有所懷疑，而得確信其為真實之程度，依
    刑事訴訟制度「倘有懷疑，即從被告之利益為解釋」、「被
    告應被推定為無罪」之原則，即難據以為被告不利之認定。
    此外，復查無其他積極之證據，足資認定被告有何公訴意旨
    所指之犯行，揆諸前開說明，自應為無罪之諭知。。據上論
    斷，應依刑事訴訟法第301 條第1 項，判決如主文。
本案經檢察官乙○○到庭執行職務。
中    華    民    國    99    年    4     月    16    日
                  刑事第十四庭  法  官   林揚奇
以上正本證明與原本無異。
如不服本判決應於收受送達後10日內向本院提出上訴書狀，並應
敘述具體理由；如未敘述上訴理由者，應於上訴期間屆滿後20日
內向本院補提理由書（均須按他造當事人之人數附繕本）「切勿
逕送上級法院」。
中    華    民    國    99    年    4     月    16    日
                                書記官   何明昌

司法院資訊處製作；財團法人民間司法改革基金會備份。
